【裁判字號】    96,易,1670
【裁判日期】    970408
【裁判案由】    偽造文書
【裁判全文】
臺灣臺南地方法院刑事判決              96年度易字第1670號
公  訴  人  臺灣臺南地方法院檢察署檢察官
被      告  甲○○
            乙○○
上列被告因偽造文書案件，經檢察官提起公訴（九十六年度偵字
第一一四二四號），被告於準備程序期日就被訴事實均為有罪之
陳述，本院裁定進行簡式審判程序，判決如下：
    主  文
甲○○、乙○○共同明知為不實事項，而使公務員登載於職務上
所掌之公文書，足以生損害於公眾及他人，各處有期徒刑肆月，
均減為有期徒刑貳月，如易科罰金，均以銀元佰元即新臺幣玖
佰元折算壹日，均緩刑貳年。
    事  實
一、甲○○係王炎墉（已歿，業經檢察官為不起訴處分）之子。
    緣王炎墉自民國八十七年十月二十九日起迄八十八年九月十
    五日止，以其個人名義陸續向華僑商業銀行股份有限公司府
    城分行（以下簡稱華僑銀行）借貸十三筆現金，共計新臺幣
    （下同）九千萬元，並自八十八年十二月五日起即有滯欠利
    息情事；王炎墉為有利建設股份有限公司（下稱有利公司）
    之董事，與甲○○共同擔任有利公司自八十七年二月二十四
    日起至八十七年十月止，向華僑銀行借款十二筆現金共計一
    億一千萬元部分（原借款一億一千零六十萬元，已清償六十
    萬元）之連帶保證人，惟自八十八年十二月二日起有利公司
    亦發生滯繳利息情事；另王炎墉之子王建裕則自八十七年七
    月間起至八十八年八月間止，向華僑銀行借款三筆現金共計
    九百萬元，王炎墉並為連帶保證人，惟自八十八年十二月三
    日起亦滯繳利息。王炎墉前後連同本金利息合計積欠華僑銀
    行逾二億餘元。詎王炎墉、甲○○為圖避免華僑銀行之追償
    ，竟與乙○○共同基於使公務員登載不實之犯意聯絡，先於
    八十八年十二月九日，在臺南市○○路○段九二號王炎墉住
    處內，由王炎墉與乙○○虛偽訂立臺南市○○段六四九之七
    地號土地之買賣契約（私契約定價金為二千八百八十萬元，
    公契約定價金為四千一百零六萬三千九百三十六元），復由
    甲○○將王炎墉所有之上開地號土地辦理移轉登記所需資料
    交由不知情之代書承辦送件，使臺南市臺南地政事務所之承
    辦公務員，於八十九年一月五日據以在職務掌管之土地登記
    簿謄本公文書及電腦資料中，登載以「買賣」為登記原因之
    不實事項，將上開地號土地完成所有權移轉登記予乙○○，
    足生損害於華僑銀行及地政機關對於地籍管理之正確性。嗣
    甲○○再持上開地號之土地所有權狀、印鑑證明、印鑑章、
    已填妥之土地登記申請書等交由不知情之土地代書黃朝源，
    由其辦理抵押權設定登記予確有借款事實之王炯月（另經檢
    察官為不起訴處分確定），並於八十九年二月二十三日辦理
    抵押權設定登記，華僑銀行因而於取得執行名義後無法求償
    。
二、案經華僑銀行訴由臺灣臺南地方法院檢察署檢察官偵查起訴
    。
    理  由
一、本件係經被告甲○○、乙○○於本院當庭表示認罪，而以簡
    式審判程序加以審理，此有本院九十七年一月二十九日準備
    程序筆錄及九十七年三月二十五日審判筆錄各一份附卷足憑
    ，則依據刑事訴訟法第二百七十三條之二、同法第一百五十
    九條第二項之規定，本件不適用傳聞法則有關限制證據能力
    之相關規定，合先敘明。
二、上開事實業經被告甲○○、乙○○於本院審理時坦承不諱，
    且有土地買賣契約書二份（私契、公契各一份）及土地登記
    申請書、台南市稅捐稽徵處土地增值稅免稅證明書、台南市
    台南地政事務所土地所有權狀各一份在卷可稽，而被告乙○
    ○與王炎墉所訂立之前揭地號土地買賣契約確係基於通謀虛
    偽意思表示而為，該筆土地之買賣關係不存在，所為之所有
    權移轉登記應予塗銷等情，亦經臺灣高等法院臺南分院判決
    確定無訛，有臺灣高等法院臺南分院九十二年度重上字第二
    五號民事判決一份附卷可憑，從而
    本件事證明確，被告犯行均洵堪認定。
三、刑法新舊法比較：按行為後法律有變更者，適用行為時之法
    律。但行為後之法律有利於行為人者，適用最有利於行為人
    之法律，刑法第二條第一項定有明文。
  (一)刑法第二條部分：按行為後法律有變更者，適用行為時之法
    律。但行為後之法律有利於行為人者，適用最有利於行為人
    之法律，刑法第二條第一項定有明文。本件被告行為後，刑
    法總則編於九十四年二月二日大幅修正公布後，並於九十五
    年七月一日正式施行，而刑法第二條第一項固修正為：「行
    為後法律有變更者，適用行為時之法律，但行為後之法律有
    利於行為人者，適用最有利於行為人之法律」，此乃為與刑
    法第一條罪刑法定主義相互契合，而貫徹法律禁止溯及既往
    原則，係規範行為後法律變更所生新舊法律比較適用之準據
    法，故刑法第二條第一項雖經修正，但因屬適用法律之準據
    法，本身即無所謂比較新舊法之問題，應一律適用裁判時之
    修正施行後刑法第二條之規定以決定適用之刑罰法律，合先
    說明。且按本次法律變更，比較時應就罪刑有關之共犯、未
    遂犯、想像競合犯、牽連犯、連續犯、結合犯，以及累犯加
    重、自首減輕暨其他法定加減原因（如身分加減）與加減例
    等一切情形，綜其全部罪刑之結果而為比較（最高法院九十
    五年五月二十三日九十五年度第八次刑庭會議決議參照）。
  (二)修正前刑法第二十八條規定：「二人以上共同實施犯罪行為
    者，皆為正犯」，修正後刑法第二十八條規定：「二人以上
    共同實行犯罪行為者，皆為正犯」，即修正後之刑法剔除完
    全未參與犯罪相關行為之實行的「陰謀共同正犯」及「預備
    共同正犯」，顯已影響行為人刑罰之法律效果，自屬法律有
    變更，而修正施行後刑法第二十八條之規定已較修正前之規
    定限縮共同正犯成立之範圍，因此，依刑法第二條第一項前
    段之規定，應適用對被告較有利之修正施行後刑法第二十八
    條規定。
  (三)易科罰金部分：查被告於犯罪時之刑法第四十一條第一項前
    段規定：「犯最重本刑為五年以下有期徒刑以下之刑之罪，
    而受六個月以下有期徒刑或拘役之宣告，因身體、教育、職
    業、家庭之關係或其他正當事由，執行顯有困難者，得以一
    元以上三元以下折算一日，易科罰金」。又被告行為時之易
    科罰金折算標準，修正前罰金罰鍰提高標準條例第二條前段
    （現已刪除）規定，就其原定數額提高為一百倍折算一日，
    則本件被告行為時之易科罰金折算標準，應以銀元三百元折
    算一日，經折算為新臺幣後，應以新臺幣九百元折算為一日
    。惟九十五年七月一日修正公布施行之刑法第四十一條第一
    項前段則規定：「犯最重本刑為五年以下有期徒刑以下之刑
    之罪，而受六個月以下有期徒刑或拘役之宣告者，得以新臺
    幣一千元、二千元或三千元折算一日，易科罰金」。比較修
    正前後之易科罰金折算標準，以九十五年七月一日修正公布
    施行前之規定，較有利於行為人，則應依刑法第二條第一項
    前段，適用修正施行前刑法第四十一條第一項前段、廢止前
    之罰金罰鍰提高標準條例第二條之規定為易科罰金之折算標
    準。
  (四)刑法施行法第一條之一部分：被告行為後，刑法施行法增訂
    第一條之一業於九十五年六月十四日公布，並於同年七月一
    日施行；該條規定：「中華民國九十四年一月七日刑法修正
    施行後，刑法分則編所定罰金之貨幣單位為新臺幣。九十四
    年一月七日刑法修正時，刑法分則編未修正之條文定有罰金
    者，自九十四年一月七日刑法修正施行後，就其所定數額提
    高為三十倍。但七十二年六月二十六日至九十四年一月七日
    新增或修正之條文，就其所定數額提高為三倍。」考其立法
    理由，係為因應九十四年二月二日修正公布、九十五年七月
    一日施行之刑法施行後，依刑法總則第三十三條第五款規定
    ，罰金貨幣單位已改為新臺幣，故刑法分則編各罪所定罰金
    之貨幣單位，自應配合上開規定修正，使罰金數額趨於一致
    ，避免衍生新舊法比較適用問題，以緩和實務適用法律之衝
    擊，於不變動罰金數額之前提下，而為制定（此前揭條文立
    法意旨可資參照），則適用前揭條文之結果，僅貨幣單位由
    銀元改為新臺幣，其罰金數額實與修正前刑法適用罰金罰鍰
    提高標準條例第一條之結果相同，對於被告而言並無所謂利
    或不利之問題，非屬法律刑罰之變更，無庸就新舊法比較適
    用，而應逕予適用新增訂刑法施行法第一條之一規定。
四、核被告甲○○及乙○○所為，均係犯刑法第二百十四條之使
    公務員登載不實罪。被告甲○○、乙○○及王炎墉間有犯意
    聯絡與行為分擔，均為共同正犯。爰審酌被告二人之犯罪動
    機係為使王炎墉逃避債權人之強制執行，而使地政機關公務
    員為不實事項之登載，致債權人債權之實現以及地政機關就
    土地登記之正確性均生損害，惟其等犯後於本院審理時均已
    坦認犯行，態度尚佳等一切情狀，分別量處如主文所示之刑
    。被告二人之犯罪時間均在九十六年四月二十四日以前，依
    中華民國九十六年罪犯減刑條例第二條第一項第三款、第七
    條之規定，應減其宣告刑二分之一，故均減處為有期徒刑二
    月，並均諭知易科罰金之折算標準，以資懲儆。按犯罪在新
    法施行前，新法施行後，緩刑之宣告，應適用新法第七十四
    條之規定（最高法院九十五年五月二十三日刑事庭第八次會
    議決議七）。查被告二人均未曾因故意犯罪受有期徒刑以上
    刑之宣告，有臺灣高等法院被告前案紀錄表各一份在卷可按
    ，其等經此起訴、審判罪刑宣告後，當知所警惕，信無再犯
    之虞，本院認所宣告之刑以暫不執行為適當，爰併均宣告緩
    刑二年，以啟自新。
據上論斷，依刑事訴訟法第二百七十三條之一第一項、第二百九
十九條第一項前段，刑法第二條第一項、第二十八條、第二百十
四條、修正前第四十一條第一項前段、第七十四條第一項第一款
，中華民國九十六年罪犯減刑條例第二條第一項第三款、第七條
，廢止前罰金罰鍰提高標準條例第二條，刑法施行法第一條之一
，判決如主文。
本案經檢察官丙○○到庭執行職務。
中    華    民    國    97    年     4     月    8    日
                  刑事第六庭    法  官  張瑛宗
以上正本證明與原本無異。
如不服本判決應於收受本判後10日內向本院提出上訴書狀，並應
敘述具體理由。如未敘述上訴理由者，應於上訴期間屆滿後20日
內向本院補提理由書狀（均須按他造當事人之人數附繕本）「切
勿逕送上級法院」。
                                書記官  吳昕韋
中    華    民    國    97    年     4     月    8    日
附錄本案論罪科刑法條文：
中華民國刑法第214條
（使公務員登載不實罪）
明知為不實之事項，而使公務員登載於職務上所掌之公文書，足
以生損害於公眾或他人者，處3年以下有期徒刑、拘役或5百元以
下罰金。


司法院資訊處製作；財團法人民間司法改革基金會備份。
